臺灣基隆地方法院基隆簡易庭民事判決
109年度基簡字第1328號
原      告  滙誠第一資產管理股份有限公司

法定代理人  莊仲沼  


訴訟代理人  陳鴻瑩  
被      告  周明評（即周明山之繼承人）

法定代理人  基隆市政府

上  一  人
法定代理人  林右昌  
訴訟代理人  彭欣華  
上列當事人間請求清償債務事件，本院於中華民國110年5月12日
言詞辯論終結，判決如下︰
    主  文
被告應於繼承被繼承人周明山之遺產範圍內，給付原告新臺幣壹
拾萬參仟捌佰零肆元，及其中新臺幣玖萬參仟伍佰零貳元自民國
九十四年十月十七日起至清償日止，按年息百分之十五計算之利
息，暨自民國九十五年四月十七日起至民國一百零四年八月三十
一日止，按上開利率百分之二十計算之違約金。
原告其餘之訴駁回。
訴訟費用新臺幣壹仟壹佰壹拾元由被告於繼承被繼承人周明山之
遺產範圍內負擔。
本判決第一項得假執行，但被告如以新臺幣壹拾萬參仟捌佰零肆
元為原告預供擔保，得免為假執行。
原告其餘假執行之聲請駁回。 
    事實及理由
壹、程序部分
    按訴狀送達後，原告不得將原訴變更或追加他訴，但擴張或
    減縮應受判決事項之聲明者，不在此限，民事訴訟法第255
    條第1項第3款定有明文。原告起訴狀訴之聲明第一項為：被
    告應給付原告新臺幣（下同）103,804元，及其中93,502元
    自民國94年10月17日起至清償日止，按年息百分之15計算之
    利息，暨自95年4月17日起至清償日止，按上開利率百分之2
    0計算之違約金。嗣原告於本院110年5月12日言詞辯論期日
    變更該項聲明為：被告應給付原告103,804元，及其中93,50
    2元自94年10月17日起至清償日止，按年息百分之15計算之
    利息，暨自95年4月17日起至104年8月31日止，按上開利率
    百分之20計算之違約金。原告上開訴之變更，核屬減縮應受
    判決事項之聲明，揆諸首開規定，應予准許。
貳、實體部分
一、原告起訴主張：
　　訴外人即被繼承人周明山前向訴外人即原債權人寶華商業銀
    行股份有限公司（下稱寶華商業銀行)申請現金卡，截止至9
    4年10月16日止尚積欠103,804元（含本金為93,502元）及利
    息迄未清償。嗣周明山於94年5月12日死亡，被告為其繼承
    人，並未拋棄繼承，被告對於上開債務應負全部清償之責，
    而寶華商業銀行已將上開債權讓與原告，爰依契約、債權讓
    與等法律關係提起本件訴訟，並以起訴狀繕本之送達為債權
    讓與之通知，並聲明：㈠被告應給付原告103,804元，及其中
    93,502元自94年10月17日起至清償日止，按年息百分之15計
    算之利息，暨自95年4月17日起至104年8月31日止，按上開
    利率百分之20計算之違約金。㈡訴訟費用由被告負擔。㈢請依
    職權宣告假執行。
二、被告抗辯略以：
    因被告為第一類重度智能障礙，無法表達意思，當下無法聲
    請拋棄繼承。就被告而言，是基隆市政府收到本件起訴狀繕
    本才知悉有本件系爭債務。並聲明請求駁回原告之訴。
三、本院之判斷：
  ㈠原告主張被繼承人周明山前向寶華商業銀行申請現金卡，截
    止至94年10月16日止尚積欠債權金額103,804元（其中本金
    為93,502元）及其利息迄未清償。被繼承人周明山於94年5
    月12日死亡，被告為其繼承人，迄未拋棄繼承等情，業據原
    告提出債權讓與證明書原本、現金卡申請書原本、寶華商業
    銀行簡便融資契約登錄解除單影本、帳務資料影本、戶籍謄
    本影本、本院家事庭通知及其附件影本、周明山之繼承系統
    表等件為證，且為被告所不爭執(見本院110年5月12日言詞
    辯論筆錄第2頁)，堪認原告此部分之主張為真實。
　㈡原告主張被繼承人周明山係於民法98年6月10日修正前死亡，
    依98年6月10日修正前民法第1148條之規定，為概括繼承，
    是被告應就周明山所欠債務負全部清償之責等情。按「繼承
    在民法繼承編中華民國九十八年五月二十二日修正施行前開
    始，繼承人因不可歸責於己之事由或未同居共財者，於繼承
    開始時無法知悉繼承債務之存在，致未能於修正施行前之法
    定期間為限定或拋棄繼承，以所得遺產為限，負清償責任。
    但債權人證明顯失公平者，不在此限。」，民法繼承編施行
    法第1之3條第4項定有明文。經查，被告經臺灣宜蘭地方法
    院於109年12月31日以109年度監宣字第151號裁定為監護宣
    告，並指定基隆市政府為監護人，此有基隆市中正戶政事務
    所110年3月24日基中戶字第1100001312號函檢附裁定影本附
    卷可稽，並經本院調取該卷宗核閱無誤。依被告訴訟代理人
    所述，被告自93年起即因第一類重度智能障礙而安置於宜蘭
    之安養院，在此之前並未與兄弟姊妹同住，因此不知道周明
    山之財產狀況，就被告而言，是在基隆市政府收到本件起訴
    狀繕本才知道有此債務等語（本院言詞辯論筆錄第2、3頁）
    ，核與上開監護宣告裁定內聲請意旨所載情形即被告因精神
    、認知功能障礙及社會功能退化，無法獨立自主於社區生活
    ，遂於93年7月26日安置於該案聲請人（身心障礙養護院）
    處，被告又已與手足們關係中斷等情，並無不符。則以被告
    情形而言，應屬符合民法繼承編施行法第1之3條第4項因不
    可歸責於己之事由或未同居共財，而於繼承開始時無法知悉
    繼承債務之存在，致未能於修正施行前之法定期間為限定或
    拋棄繼承之情形。而原告又未具體指明並舉證證明倘令被告
    以繼承周明山所得遺產為限負清償責任，有何顯失公平之情
    形，是依民法繼承編施行法第1之3條第4項前段規定，被告
    對於本件債務，應僅於繼承周明山遺產範圍內，負清償責任
    。原告逾此範圍之請求，即屬無據。
  ㈢從而，原告依據契約、債權讓與及繼承之法律關係，請求被
    告於繼承周明山之遺產範圍內給付原告如主文第1項所示之
    金額及利息，為有理由，應予准許，逾此範圍之請求，為無
    理由，應予駁回。
四、本件原告勝訴部分，係就民事訴訟法第427條訴訟適用簡易
    程序所為被告部分敗訴之判決，應依同法第389條第1項第3
    款之規定，依職權宣告假執行；並依同法第392條第2項規定
    ，依職權宣告被告預供擔保，得免為假執行。
五、訴訟費用即第一審裁判費為1,110元，應由被告於繼承周明
    山之遺產範圍內負擔。
參、據上論結，本件原告之訴為為一部有理由，一部無理由，依
    民事訴訟法第436條第2項、第79條、第389條第1項第3款、
    第392條第2項，判決如主文。
中　　華　　民　　國　　110 　年　　5 　　月　　26　　日
　　　                  民事庭法　官　高偉文
以上正本係照原本作成
如對本判決上訴，須於判決送達後廿日內向本院提出上訴狀。如
委任律師提起上訴者，應一併繳納上訴審裁判費。
中　　華　　民　　國　　110 　年　　5 　　月　　26　　日
　　　                        書記官　蕭靖蓉